臺灣高等法院高雄分院民事判決　九十一年度上易字第六八號
　　　上　訴　人　戊○○
 ?
　　　　　　　　　孫佩琄
　　　　　　　　　丁○○
　　　　　　　　　乙○○
　　　　　　　　　己○○○
　　　　　　　　　甲○○
　　　訴訟代理人　庚○○
　　　被　上訴人　辛○○
右當事人間請求返還寄託物事件，上訴人對於中華民國九十年十二月二十日臺灣屏東
地方法院九十年訴字第三五五號第一審判決提起上訴，本院判決如左：
　　　主　　　文
上訴駁回。
第二審訴訟費用由上訴人連帶負擔。
　　　事實及理由
一、本件上訴人丙○○業已於民國九十一年八月三十日死亡，戊○○為其配偶，孫佩
　　琄、丁○○、乙○○、己○○○、甲○○為其子女，此有死亡證明書、戶籍謄本
    各一份在卷可稽，茲戊○○、孫佩琄、丁○○、乙○○、己○○○、甲○○聲明
    承受訴訟，經核尚無不合，應予准許，合先明。
二、被上訴人主張：被上訴人與上訴人於八十九年一月七日訂立系爭委託書，被上訴
    人將其子薛水盛因死亡事件所領得之撫金中之新台幣（下同）一百五十萬元，
    以上訴人名義存入上訴人在台灣銀行屏東分行000000000000帳號中
    ，以該本金利息支應被上訴人與另二名子女之生活費，嗣被上訴人於八十九年二
    月三日及同年三月三日分別將一百萬元及五十萬元存入上訴人於台灣銀行屏東分
    行000000000000帳號及000000000000帳號，後來被上
    訴人認為不妥，遂向上訴人終止寄託，要求返還寄託款，但上訴人均置之不理，
    遂依寄託之關係，請求上訴人返還上開寄託款及利息。上訴人則以：被上訴人之
    養子薛啟盛死亡時，上訴人確係受被上訴人之託，前往與薛啟盛所任職之公司協
    調撫金事宜，故上訴人主張依民法第五百六十五條第一項及第五百六十六條第
    二項之規定，請求該款項百分之十之居間報酬，並抵銷此部分四十萬元之款項。
    又被上訴人曾向上訴人借款五萬元，迄未償還，亦主張抵銷之。再者，被上訴人
    尚積欠上訴人為薛啟盛處理喪葬事宜之花費十八萬四千七百元未給付，亦主張抵
    銷之。另薛啟盛自七十九年三月間起即由上訴人撫養，期間被上訴人並未給付薛
    啟盛或上訴人任何費用，以每月一萬元計算，迄八十八年間薛啟盛死亡時止，被
    上訴人共欠上訴人一百二十萬元，上訴人亦主張抵銷，總計上訴人可對被上訴人
    主張一百八十三萬四千七百元之債權抵銷後，上訴人並無須償還被上訴人任何款
    項等語資為抗辯。
三、本件原審就被上訴人之請求判決：(一)上訴人應將台灣銀行屏東分行000000
　　000000帳號中之新台幣一百萬元及同分行000000000000帳號
    中之新台幣五十萬元，及該二帳戶所生之利息，於扣除新台幣二十三萬四千七百
    元後返還被上訴人。(二)被上訴人其餘之訴駁回，並依被上訴人之陳明，准其提供
    擔保後，得假執行，且駁回被上訴人其餘假執行之聲請。上訴人聲明不服，上訴
    聲明求為判決：(一)原判決不利上訴人部分廢棄。(二)右廢棄部分，被上訴人在第一
    審之訴駁回。被上訴人則聲明求為判決駁回上訴。
四、被上訴人主張兩造於八十九年一月七日訂立委託書，被上訴人將其子薛啟盛死亡
    事件所領得之撫金之一百五十萬元，以上訴人名義存入前述銀行帳戶中，以該
    本金利息支應被上訴人與另二名子女之生活費。經被上訴人於八十九年二月三日
    及三月三日分別將一百萬元及五十萬元存入上訴人於台灣銀行屏東分行0000
　　00000000帳號及000000000000帳號，嗣被上訴人已經表示
　　終止此寄託關係之事實，業據被上訴人提出委託書一件，存款轉帳證明一件、存
　　證信函一件為證，並為上訴人所不爭執，自堪信為真實。雖上訴人以前揭情詞置
　　辯，惟查：
    (一)按「稱居間者，謂當事人約定，一方為他方報告訂約之機會或為訂約之媒介，
      他方給付報酬之契約。」，「如依情形，非受報酬即不為報告訂約機會或媒介
      者，視為允與報酬。」，民法第五百六十五條及第五百六十六條第一項分別定
      有明文。而所謂報告訂約之機會，即受他人之委託，尋覓及指示其可與訂約之
      相對人，而提供訂約之機會之謂。另所謂訂約之媒介即介紹雙方訂立契約之謂
      。而上訴人主張其與被上訴人於八十九年一月七日簽定之委託書明載：「立委
      託書人辛○○因長子薛啟盛不幸於工地意外殉職，幸蒙丙○○先生鼎力奔走協
      助，終獲偉大建設公司予以撫，經辦妥其殯葬事宜後，餘款徵得乙方（即上
      訴人丙○○）同意，代為保管該項撫金」（見原審卷第六頁所附系爭委託書
      ），顯見薛啟盛之撫金係上訴人居間努力而使偉大建設公司發給，從而上訴
      人請求被上訴人支付居間佣金四十萬元即依法有據云云，其所舉證人即上訴人
      女婿之胞姊吳存珍到庭證稱：「係被上訴人委託上訴人處理賠償事宜：：：被
      上訴人辛○○有說過二百萬元之部分要給上訴人丙○○，但丙○○說不用，只
      要百分之十就好」等語，然此已為被上訴人所否認。又被上訴人與上訴人丙○
      ○及薛啟盛與上訴人之子乙○○均為朋友關係，已為兩造先後陳明無訛，是以
      上訴人丙○○與其子乙○○基於朋友情誼，無償為被上訴人處理有關其子薛啟
      盛因工作中死亡之賠償事宜，已與社會之常情無違。且據證人王萬吉於原審到
      庭證稱：「當時證人本要北上幫忙處理此事，但上訴人表示其與被上訴人為好
      朋友，他們願意幫忙。」等語，參以被上訴人主張兩造間就處理薛啟盛之死亡
      賠償事宜一事並未具體約定報酬一節，已為上訴人所不爭執，且上訴人於其所
      涉犯侵占本件系爭一百五十萬元寄託款項之刑事案件審理中，陳稱係因被上訴
      人尚欠其五萬元及喪葬費用之代墊款未還，故拒絕歸還之。此亦有本院九十年
      度上易字第八八０號刑事判決影本一份附卷可稽（見原審卷第五十九頁至第六
      十二頁）等事實，足徵上訴人自始即係無償為被上訴人處理死亡賠償事宜。況
      本件上訴人係依「居間」之法律關係，向被上訴人請求居間之報酬給付四十萬
      元，惟揆諸上揭事證，本件究否屬首揭規定所稱之一方為他方報告訂約之機會
      或為訂約之媒介情形，而得稱之為「居間」，已非無疑，蓋因本件上訴人並非
      提供或媒介訂約之機會予被上訴人。再者，上訴人亦未證明此項居間事務，依
      何情形可見若無報酬，上訴人即不為此居間行為。故上訴人依此主張抵銷居間
      報酬四十萬元，即無理由，不應准許。
    (二)被上訴人就上訴人主張其曾於八十七年十月十二日向上訴人借款五萬元，並立
      有借據一紙，嗣又因薛啟盛喪葬事宜支出四十八萬四千七百元，扣除被上訴人
      已交付之三十萬元，被上訴人尚欠十八萬四千七百元等情已不爭執，雖被上訴
      人稱該借款已經返還云云，然為上訴人所否認，被上訴人對此則無法舉證以實
      其說，衡情，若被上訴人已返還該借款，當會取回所出具之借據，或要求上訴
      人出具收據，故尚難遽認被上訴人此部分陳述為真實，自堪信上訴人此部分之
      主張為真實，從而上訴人主張抵銷此五萬元借款及十八萬四千七百元喪葬費，
      即為有理由，應予准許。
　　(三)再上訴人主張被上訴人之子薛啟盛自國中二年級之七十九年間起，均在上訴人
      家中吃住，以每月為薛啟盛花費一萬元計算，迄八十八年薛啟盛死亡時止，共
      計為薛啟盛花費一百二十萬元，此部分款項爰依無因管理之法律關係向被上訴
      人主張抵銷云云。被上訴人則抗辯：薛啟盛國中一年級休學後（約十三、四歲
      ）即由其小舅簡利男和他媽媽簡清滿帶到台北、台中等地工作，因為薛啟盛和
      上訴人家中很熟，有時會去他們家中喝酒，喝醉時就睡在那裡，所以並不是給
      上訴人扶養等語。查證人乙○○、馮彥祥、邱毓忠、黃光明雖分別於原審到庭
      供證：曾見薛啟盛多次在上訴人家中用餐云云，然薛啟盛自國中一年級起即至
      台北工作，偶而回家時，會至上訴人家中找乙○○等情，亦經證人王萬吉、簡
      利男供證在卷。次查薛啟盛係民國五十九年五月二十一日生，此有戶籍謄本一
      份在卷可憑（見原審卷第六七頁），是其迄民國七十九年即應將屆滿二十歲，
      上訴人稱薛啟盛自國中二年級之民國七十九年間起，即均在上訴人家中吃住云
　　　云，顯與年齡、事實不符，況依被上訴人提出之上揭戶籍謄本所載，薛啟盛於
　　　民國七十六年六月三十日教職變、民國七十九年二月二十一日職變、民國八十
　　　一年一月十六日職變。足徵此段期間薛啟盛如非於兵役期間，即有職業工作，
　　　顯非無謀生能力之人，而前開證人乙○○、馮彥祥、邱毓忠、黃光明之證詞，
　　　僅能認薛啟盛曾多次在上訴人家中用餐之事實，是上訴人稱此段期間薛啟盛均
　　　由其扶養，顯難遽予採信，故上訴人主張就此扶養費用一百二十萬元予以抵銷
　　　，即屬無據，應不予准許。
　　(四)又按受寄人除契約另有訂定或依情形非受報酬即不為保管者外，不得請求報酬
　　　，民法第五百八十九條第二項定有明文。本件上訴人於本院另主張就被上訴人
　　　將系爭款項託管於伊帳戶後所衍生之利息，作為被上訴人應給付上訴人之保管
　　　費云云，然此亦為被上訴人所否認，而上訴人就兩造間就本件系爭款項之託管
　　　，曾以契約約定有如何報酬之給付，或按當時之情形，有上訴人若非受有任何
　　　之報酬，即不為保管之情形迄未能舉證予以證明，是揆諸首揭規定，上訴人前
　　　揭主張，亦屬無據，不應准許。
五、末查，被上訴人主張寄託予上訴人之物品雖為金錢，但被上訴人既已聲明主張其
    寄託予上訴人之款項已經特定於前揭帳戶中，且依兩造所定委託書所約定，被上
    訴人係將前揭帳戶之款項託管於上訴人，而上訴人須依委託書中所定之事項處分
    前揭帳戶中之款項，足見被上訴人所寄託予上訴人之物品，已被特定為前揭帳戶
    中之款項，上訴人對之不得擅自處分之，其性質尚與消費寄託之性質有別，而應
    仍適用一般特定物寄託之法律關係。從而原審認本件被上訴人既已於八十九年五
    月二十三日以存證信函向上訴人終止寄託關係，則其請求上訴人返還台灣銀行屏
    東分行000000000000帳戶中一百萬元款須及同行00000000
    0000帳號中五十萬元之款項，及該二帳戶所生之利息全部予被上訴人，於抵
    銷前述二十三萬四千七百元（即喪葬費用十八萬四千七百元及借款五萬元）之範
    圍內為有理由，應予准許，其逾此部分之請求為無理由，應予駁回，並以就上揭
    被上訴人勝訴部分，陳明願供擔保，請求宣告假執行，並無不合，爰酌定相當擔
    保金額准許之，復就被上訴人就其敗訴部分所為假執行之聲請，予以駁回，經核
    尚無不合，上訴人就其敗訴部分，仍執陳詞，指摘原判決不當，求予廢棄改判，
    非有理由，應予駁回。
六、據上論結，本件上訴為無理由，依民事訴訟法第四百四十九條第一項、第七十八
    條，判決如主文。
中　　　華　　　民　　　國　　九十一　　年　　 十一　　 月　　二十九　　日
　　　　　　　　　　　　　　　　　　　臺灣高等法院高雄分院民事第一庭
~B1審判長法官　吳登輝
~B2法　　　官　鄭月霞
~B3法　　　官　魏式璧
右為正本係照原本作成。
不得上訴。
中　　　華　　　民　　　國　　九十一　　年　　 十二　　 月　　　二　　　日
~B法院書記官　劉金萍
                                                                Ａ
